【裁判字號】    98,台上,7627
【裁判日期】    981217
【裁判案由】    擄人勒贖等罪
【裁判全文】
最高法院刑事判決            九十八年度台上字第七六二七號
上  訴  人  乙○○
            丙○○
            丁○○
上  一  人
選任辯護人  羅鼎城律師
上  訴  人  甲○○  男民國○○年○月○日生
                    身分證統一編號：Ｚ000000000
                    住台灣省台南縣永康市○○街298巷13之
                    10號（在押）
選任辯護人  謝依良律師
上列上訴人等因擄人勒贖等罪案件，不服台灣高等法院高雄分院
中華民國九十八年十月六日第二審判決（九十八年度上重訴字第
一０號；起訴案號：台灣高雄地方法院檢察署九十七年度偵字第
二六八三七、二八六一八、三一三五三號），提起上訴，本院判
決如下：
    主  文
原判決關於乙○○、丙○○共同強盜擄人勒贖二罪（即原判決附
表三編號一、二）部分撤銷，發回台灣高等法院高雄分院。
其他上訴（即乙○○、丙○○與甲○○、丁○○共同犯加重強盜
罪，亦即原判決附表二編號一至五所示乙○○、丁○○各五罪；
編號一、二、四、五丙○○四罪；編號二至四甲○○三罪）駁回
。
    理  由
壹、撤銷發回更審（即上訴人乙○○、丙○○共同強盜擄人勒贖
二罪，亦即原判決附表三編號一、二）部分
一、本件原判決關於此部分事實認定：乙○○、丙○○（按係弟
兄關係）共同基於強盜擄人勒贖之犯意聯絡，將被害人洪○翔、
楊○資強押上車而擄人，於強取皮包、現金、金融卡、證件等財
物得手後，尚進行勒贖金錢，詳情如原判決附表三所示等情。因
而維持第一審論該江氏兄弟以共同強盜而擄人勒贖二罪（其中編
號一部分，尚想像競合犯詐欺自動付款設備罪。乙○○處二個無
期徒刑；丙○○二罪皆處有期徒刑十三年）之判決，駁回其等關
於此部分之第二審上訴。固非無見。
二、惟查：擄人勒贖，俗稱綁票勒索，刑法將之分為二類型，即
意圖勒贖而擄人（第三百四十七條第一項）與擄人後意圖勒贖（
第三百四十八條之一），前者係自始以勒贖為目的，而進行擄人
作為手段；後者則原來僅為單純之押人（不包含隱有若干妨害自
由罪質之強盜或強制性交），嗣後始變為勒贖。無論何者，本質
上皆為妨害自由及強盜之結合，而形式上則為妨害自由及恐嚇取
財之結合，法定刑並較諸結合前之單純各罪重甚。通常乃行為人
將被擄者（俗稱肉票）置於實力支配之下，而以如不給付贖金，
將進一步加害被擄者之生命或殘害其身體（不包含已遭侵害之人
身自由）作為恐嚇內容，向被擄者本人或其家屬、相關人員要索
財物，此贖金之取得與否，固無關犯罪既、未遂之判斷（應以是
否業已置於行為人實力支配下為準），且常因被擄者或其家屬、
相關人員之身分、資力及行為人犯罪被捕風險等主、客觀因素，
而無一定數額，但其代價仍應符合社會通念所公認足為換取被擄
者之人身安全與自由，始謂相當，非謂一有金錢或財物之約定，
即一概視之為贖金，逕以上揭至重之罪責相繩。具體言之，倘行
為人利用妨害自由之手段，將被害人置於實力支配之下，實行強
盜行為結果，卻發現所得財物不多、無法滿足，乃復強令被害人
向外舉債交付，否則不讓離去，或另向被害人家屬諉稱被害人欠
債未還遭押，必須代為償還云云，如是類債額尚小，僅在於滿足
所犯強盜罪之取財意圖，依社會通念難謂其有足供換取被害人人
身安全之對價關係，即不該當於贖金之概念，祇能就其具體情況
，仍依單純之強盜罪，或強盜與恐嚇取財，或強盜及詐欺取財之
數罪併罰論擬，尚無成立擄人勒贖罪之餘地，遑論依情節、法定
刑更重之強盜而擄人勒贖結合犯予以論處。原判決事實欄記載：
「乙○○、丙○○共同基於強盜擄人勒贖之犯意聯絡」，為如其
附表三所示之二犯行（見原判決第二頁倒數第三至五行），似認
該二人於犯罪之初即出於強盜擄人勒贖之結合犯犯意而實行犯罪
，其理由內則說明係因實行加重強盜犯行後，再強載被害人四處
遊走，施以強暴、脅迫，以被害人之人身自由勒贖財物（見原判
決第五十九頁第六至八行），已見齟齬；又其附表三編號一記載
：江氏兄弟脅迫被害人洪○翔打電話向友人吳○雄借款，由吳○
雄電匯新台幣（下同）五萬元至洪○翔使用之蔡○勳名義銀行帳
戶，丙○○則持該帳戶提款卡領出（見原判決第六十八頁），就
此五萬元之數如何符合社會通念所認足供贖得人身安全、自由之
對價，未據說明依據，尚嫌理由欠備；再其同附表編號二記載：
江氏兄弟逼問被害人楊○資是否欠（錢莊）錢，持木棍予以毆打
，令自行說出贖金數額，直至楊○資逐次增至三十萬元始停止毆
打，嗣由楊○資以行動電話與其妻鄭○容通聯，江氏兄弟在電話
中議價，先要求匯款五十萬元，因鄭○容泣求，達成五萬元放人
協議，卻未照辦，再由楊○資電求其母楊鄭○咪，降價至二萬元
，仍未匯款（見原判決第六十八、六十九頁），似謂向楊○資諉
稱討債，實則擄人而勒贖，但其理由內說明鄭○容證稱：「歹徒
就（在電話中）說，我先生欠五十萬元，被他押著，……（後來
歹徒說）我只要錢，不會將你先生怎樣」（見原判決第五十三頁
第二、七行），並無言及勒取「贖金」之情，而僅屬索債糾葛；
鄭○容在第一審審理中作證，更直言：伊等家人係認為詐欺集團
之技倆，乃未匯款等語（見第一審卷第一宗第二五四頁背面），
非無判決理由矛盾之情形。此部分實情究竟如何？原審未遑查明
，遽行判決，猶嫌速斷，應認有證據調查未盡之違失，致事實未
臻明確，本院無從為其法律適用是否正確之判斷。以上為上訴意
旨所指摘，洵非無理由，應認原判決關於此部分具有撤銷發回更
審之原因。
貳、上訴駁回部分
乙○○、丙○○與另上訴人甲○○、丁○○共同犯加重強盜罪，
亦即原判決附表二編號一至五所示乙○○、丁○○各五罪；編號
一、二、四、五丙○○四罪；編號二至四甲○○三罪部分：按刑
事訴訟法第三百七十七條規定，上訴於第三審法院，非以判決違
背法令為理由，不得為之。是提起第三審上訴，應以原判決違背
法令為理由，係屬法定要件。如果上訴理由書狀並未依據卷內訴
訟資料，具體指摘原判決不適用何種法則或如何適用不當，或所
指摘原判決違法情事，顯與法律規定得為第三審上訴理由之違法
情形，不相適合時，均應認其上訴為違背法律上之程式，予以駁
回。丙○○、丁○○共同上訴意旨略謂：扣案之電擊棒等非供述
證據，原審未予提示辨認，踐行合法之調查證據程序，逕採憑為
認定犯罪之依據，於法有違。丁○○、甲○○相同上訴意旨略稱
：伊等實係受乙○○僱用從事討債，並不具有與乙○○共同強盜
之故意，此經證人王○翎證實，原審不加採信，復未說明其理由
，有判決理由未備之違失。丁○○另單獨上訴意旨略為：丁○○
乃受江氏兄弟之逼迫，而使用電擊棒對被害人行兇，且乙○○故
意將綽號為「大雄」之丙○○妄指為丁○○，原審未准丁○○對
乙○○詰問、對質，以查明真相，復不就相關被害人指認歹徒之
過程，詳查是否受警員不當暗示、誘導，且乙○○在原審拒絕替
甲○○作證，未為處理，遽行判決，自有未盡查證職責之違法。
甲○○尚個別上訴意旨略以：伊等持用之手槍、木棒等物，既鑑
定為不具殺傷力，則如何該當於加重強盜之構成要件？甲○○如
何會與其他上訴人具有犯意聯絡，行為分擔？原判決未詳加說明
其判斷之依據，難謂非判決理由欠備。乙○○上訴意旨略稱：伊
係於犯罪之人、事尚未經警方掌控前，向員警自首，此由被害人
陳○怡、賴○華原未報案查辦，經警員通知後始行製作警詢筆錄
，而另被害人林○瑾、陳○宗則僅謂乙○○很像作案歹徒，並未
達到確認之程度，足見此四人遭強盜之事，如非乙○○主動供出
，豈能破案？原審遽採警員蔡○輝所謂自乙○○及其父親、女友
之行動電話通聯紀錄交叉比對，與各強盜案之犯罪手法、地點等
跡證，懷疑乙○○涉案之證言，不採乙○○之自首辯詞，又不就
該通聯紀錄踐行證據調查程序，實有判決理由矛盾、證據調查職
責未盡及適用法則不當之違誤各云云。惟查：證據之取捨、證明
力之判斷與事實之認定，俱屬事實審法院自由裁量判斷之職權，
此項職權之行使，倘不違背客觀存在之經驗法則或論理法則，即
無違法可指，觀諸刑事訴訟法第一百五十五條第一項規定甚明，
自無許當事人任意指摘，資為合法上訴第三審之理由。又證人已
由法官合法訊問，且於訊問時予當事人詰問之機會，其陳述明確
別無訊問之必要者，不得再行傳喚，為同法第一百九十六條所明
定，俾免當事人故意延滯訴訟，有害順利進行與終結。再同法第
三百七十九條第十款所稱應於審判期日調查之證據，係指與待證
事實有重要關係，在客觀上認為有調查之必要性，為認定事實、
適用法律之基礎者而言，如事實並無不明，自毋庸為無益之調查
，亦無證據調查職責未盡之違法可言。原判決關於此部分，主要
係依憑乙○○迭在警詢、偵查及歷審中悉坦承不諱之自白；丙○
○在警詢時坦承與其他三人共組強盜集團，在審理中仍坦認於強
盜陳○怡、林○瑾、陳○宗、賴○華時在場，並動手毆打林○瑾
、強灌陳○宗高梁酒，且持上揭四被害人之金融卡提款之部分自
白；丁○○亦直承夥同諸人向上揭四被害人及龔○崇索取財物，
乙○○有拿槍，並逼迫林○瑾喝高梁酒，伊有負責看守林○瑾，
尚尾隨於陳○怡車後之部分自白；甲○○供承林○瑾、龔○崇、
陳○宗被強盜之際，伊均有在場，並曾持酒瓶毆打龔○崇之部分
自白；陳○怡指訴遭人打破車窗，強行進入車內，持槍押行市區
，以電擊棒威令說出提款卡密碼，被強取身上財物，盜領存款，
明白指認下手者為乙○○、丙○○及丁○○；林○瑾指證遭上訴
人四人一夥製造假車禍，持槍迫令下車，施加毆打，換乘上訴人
四人之車，身上財物被搶一空，車亦被劫走，行車途中連走三家
車行，欲行將車出售取現；龔○崇供證遭乙○○為首之歹徒打傷
，強盜身上現金及金項鍊；陳○宗證稱因按喇叭，竟遭質問，強
行阻擋，押上歹徒之車，以槍抵腦，將頭壓低，明確指認歹徒中
有乙○○、丙○○及丁○○，丙○○更係持槍、木棍者，亦係逼
問密碼、持卡盜領存款之人；賴○華指稱遭歹徒開車斜擋車道，
逕入伊車，以槍喝令換乘歹徒之車，身上與車上財物皆被搜刮，
尚以電擊棒逼問密碼，詐向銀行預借現金十萬元得逞，歹徒中確
有乙○○、丙○○；銀樓人員林○證實乙○○持龔○華之金項鍊
來店求售各等語之證言；指認照片資料；陳○怡遭強盜領款之郵
局存摺交易明細表、手機廠牌序號、資料、車窗遭砸破而修繕之
估價單、贓物領據；林○瑾汽車遭強盜開走之失車紀錄、行車執
照、駕駛執照、繞行市區○路口監視錄影翻拍照片、受傷診斷證
明書、領回失車之贓物認領保管單；龔慶崇之受傷診斷書；陳○
宗之金融卡遭歹徒盜領之相片（照片中人為丙○○）、銀行存摺
交易明細資料；賴○華被歹徒逼出密碼而詐借預支現金之銀行信
用卡月結單；系爭結夥強盜作案用之電擊棒二支、木棒、Ｔ字型
起子各一支、（無殺傷力）空氣手槍一把等證據資料，乃認定乙
○○等四人有如原判決事實欄（含附表二）所載之犯行，因而維
持第一審就乙○○、丙○○、丁○○及甲○○分別論以犯結夥三
人以上攜帶兇器強盜五罪、四罪、五罪與三罪之判決，駁回其四
人之第二審上訴。對於丙○○、丁○○、甲○○均僅承認乙○○
犯案之際，伊等確有陪同在場，而皆矢口否認犯加重強盜重罪，
所為原以為係單純之債務糾紛或索債而已，不知竟係強盜，無不
法所有存心云云之辯解，如何咸屬飾卸之詞，不足採信，亦依卷
內訴訟資料詳加指駁、說明。並指出上揭乙○○等四人除自白外
，尚在偵查中具結後供證，且在第一審審理中以證人身分，接受
其他各共同被告或其辯護人之詰問與表示意見，衡諸乙○○在偵
查中所證：甲○○說他沒有工作，約我們去作案，作案所得各參
加成員皆分享；在第一審行交互詰問時，更直言各參加作案之成
員，均心知不是討債，而為強盜；再參以既乏債權憑證或受託收
債文件，又多有偶然攔截被害人，甚或趁被害人醉眠路旁車上，
或隨機於深夜覓尋對象之情況，有悖一般正常索債之經驗法則；
王○翎係甲○○之堂妹，亦為丙○○之同居女友，乙○○則與丙
○○具親兄弟關係，所為討債之說，無非附和、迴護之語，實不
可信，況丙○○、甲○○、丁○○三人自警詢至第一審，均不曾
有誤為討債之辯，益見其虛。另敘明刑事法上關於兇器之種類，
並無限制，系爭作案用之玩具手槍、木棒、電擊棒、高爾夫球桿
既屬堅硬之物，客觀上足以危害人之生命、身體，依社會通念可
認供兇器使用，乙○○等四人就所犯之各加重強盜案，因有分擔
部分行為，共同完成各該犯罪計畫，分取贓款之情，應成立共同
正犯。復載明承辦警員蔡○輝在原審到庭供稱因乙○○涉另公共
危險（假車禍、真詐財）案，留有其父之行動電話，而該情與本
件犯案手法雷同，故依該行動電話通聯情形，循線查出乙○○女
友之行動電話，發現行蹤在高雄縣仁武鄉，嗣在該鄉其等租住處
查獲車身、車牌不相適合之汽車，且乙○○為通緝犯，於是埋伏
逮捕，林○瑾、陳○宗在乙○○到案之前，已經指認出乙○○係
作案歹徒，陳○怡則因其證件經警在乙○○住處搜出，乃通知查
證破獲，故乙○○所辯自首一節，不符實情。各指認程序均合法
、正當，各上訴人原無爭議。所為之事實認定及得心證理由，俱
有卷內各證據資料可稽，自形式上觀察，尚與經驗法則、論理法
則無違。原審既綜合各項直接、間接證據而為判斷，事實已臻明
確，自毋庸為其他無益之調查。此部分各上訴意旨竟置原判決已
明白論斷之事項於不顧，任憑己意指為違法，且猶為單純之事實
爭執，不能認為適法之上訴第三審理由。依上說明，應認此部分
之上訴均為違背法律上之程式，予以駁回。次按刑事訴訟法第三
百七十六條所列各罪之案件，經第二審判決者，不得上訴於第三
審法院，法有明文。乙○○等四人所犯刑法第三百三十九條之二
第一項利用自動付款設備詐欺取財罪部分，核屬刑事訴訟法第三
百七十六條第一款之案件。想像競合之加重強盜罪部分上訴既不
合法，無從為實體上審理，則此部分，既經第二審判決，自亦不
得上訴於第三審法院，應同予駁回。
據上論結，應依刑事訴訟法第三百九十七條、第四百零一條、第
三百九十五條前段，判決如主文。
中    華    民    國  九十八  年   十二   月   十七   日
                      最高法院刑事第十庭
                          審判長法官  花  滿  堂
                                法官  黃  正  興
                                法官  陳  東  誥
                                法官  林  錦  芳
                                法官  洪  昌  宏
      本件正本證明與原本無異
                                      書  記  官
中    華    民    國  九十八  年   十二   月  二十一  日
                                                      Ｅ

司法院資訊處製作；財團法人民間司法改革基金會備份。
